臺灣高等法院刑事判決　　　　　　　　93年度上訴字第3333號
上　訴　人
即　被　告　乙○○
選任辯護人　林德銘律師
上列上訴人即被告因偽造有價證券等案件，不服臺灣臺北地方法
院92年度訴字第979 號，中華民國93年10月22日第一審判決（起
訴案號：臺灣臺北地方法院檢察署91年度偵字第5393號），提起
上訴，本院判決如下：
    主  文
原判決撤銷。
乙○○連續行使偽造私文書，足以生損害於他人，處有期徒刑柒
月。如附表一編號一至四號所示支票上偽造之「林佳靜」署押壹
枚、「劉倚華」署押參枚，如附表二編號一所示文書上之「劉倚
華」署押壹枚、印文枚、偽造「劉倚華」印章壹顆及八十一年
三月七日乙○○以「劉倚華」名義與甲○○所簽立之協議書壹式
貳份上偽造之「劉倚華」署押各壹枚均沒收。
    事  實
一、乙○○於民國八十年十月間因偽造文書案件，經台灣台北地
    方法院於八十年三月十一日以八十年度易緝字第一０九號判
    處有期徒刑一年二月，其不服判決結果，經向本院提起上訴
    ，經本院於同年五月十六日以八十年度上易字第二０四三號
    判決駁回上訴確定在案，嗣經減刑為有期徒刑七月確定，後
    經台灣台北地方法院檢察署檢察官通知執行，其拒不到案接
    受執行並逃匿，乃經台灣台北地方法院檢察署於八十年十二
    月二十日發布通緝，其為免遭逮捕，乃於前揭案件經判決確
    定後，冒以「劉倚華」名義對外活動，並以該名義與甲○○
    合夥開設「御華軒珠寶傢俱股份有限公司」（下稱御華軒公
    司），並合資購置建物門牌臺北市○○路○段四○○巷六弄
    二號之房屋作為御華軒公司之經營店面。詎乙○○為御華軒
    公司調度營運資金，乃基於行使偽造私文書之概括犯意，自
    八十年十一月間起至八十一年三月間止，以御華軒公司欲購
    置店面為由，先後在由吳麗華之夫曹祚昌所簽發如附表一編
    號一至編號四所示支票四紙背面偽造「劉倚華」或「林佳靜
    」之署名以為背書，表示願擔負該票據債務用意之證明，而
    陸續持之交付丙○○供作擔保，分別持去台北縣永和市○○
    路○段一一七巷二號丙○○住處，向丙○○調借現金共計新
    台幣（下同）二百四十七萬元；乙○○又基於同前行使偽造
    私文書之概括犯意，於上開期間內，在不詳地點，先偽刻「
    劉倚華」之印章一枚後，再於八十一年二月間，偽簽「劉倚
    華」之署押及蓋前述印章於附表二編號一所示之本票上（實
    際上該本票之發票日之票據應記載事項尚未填載完成，不具
    本票之法定效力，然為敘述方便起見，姑以本票稱之，以下
    同），持以向丙○○調借現款十二萬元。再基於同前行使偽
    造私文書之概括犯意，於八十一年三月七日，在上開御華軒
    公司內，以「劉倚華」名義與甲○○就上開合夥事宜簽立協
    議書一式二份；其以上所為均分別足以生損害於「劉倚華」
    、「林佳靜」本人及丙○○或甲○○之權益。
二、案經被害人丙○○訴由法務部調查局臺北市調查處（下稱台
    北市調查站）移請臺灣臺北地方法院檢察署檢察官偵查起訴
    。
    理  由
一、訊據上訴人即被告乙○○坦承有持附表一編號一至四及附表
    二編號二所示之支票、本票分別向告訴人丙○○調借現金，
    及以「劉倚華」名義與甲○○簽訂合夥協議書屬實，但矢口
    否認有何偽造文書犯行，並辯稱：（一）本案與其所另犯業
    經有罪判決確定之前案即本院八十五年度上易字第一九八七
    號（原審案號：台灣板橋地方法院八十五年度易字第五八０
    ０號）為同一案件，本案應為免訴之判決、（二）其與甲○○合夥經營御華軒公司，甲○○自始即知悉其本名為乙○○
    ，「劉倚華」只是其為躲避治安機關查緝所使用之假名，其
    並無佯以「劉倚華」之名義欺騙甲○○、（三）甲○○應允
    與其合夥經營御華軒公司，但伊欠缺資金，遂向丙○○告貸
    ，其只是雖有於附表一編號一至四之支票以「劉倚華」或「
    林佳靜」之名義背書，但實際之借款人為甲○○，其只是擔
    保人而已、（四）其雖曾持附表二編號一之本票，擬向丙○○借取十二萬元，但實際上並沒有借到錢，且其沒有偽刻「
    劉倚華」名義之印章在該支票上用印背書、（五）「林佳靜
    」是其之乳名，而「劉倚華」是其慣用之別名，與其往來之
    朋友均明知其本名為乙○○，該些人等並未會因其使用「林
    佳靜」或「劉倚華」之名義而陷於錯誤或因此受害云云。
二、按「刑事訴訟法第三百零二條第一款規定，案件曾經判決確
    定者，應諭知免訴之判決，此項訴訟法上所謂一事不再理之
    原則，關於實質上一罪或裁判上一罪，均有其適用。連續犯
    係裁判上之一罪，其一部分犯罪事實曾經判決確定者，其效
    力當然及於全部，故檢察官復將其他部分重行起訴，亦應諭
    知免訴之判決。（最高法院四十九年度台非字第二十號參照
    ）次按同一案件曾經判決確定者，應諭知免訴之判決，縱令
    後之起訴事實較之確定判決之事實有減縮或擴張之情形，仍
    不失為同一案件。（最高法院三十年度上字第二二四四號、
    三十二年度上字第二五七八號、四十九年度台非字第二十號
    判例參照）然按刑法上之連續犯，必須基於一個概括之犯意
    ，連續數行為而犯同一罪名時，始能成立，所謂基於一個概
    括之犯意，即指該項犯罪行為，客觀上雖有次數可分，而在
    犯人主觀上，不外出於一個犯意之連續進行，如果每次犯罪
    係由各別起意，則無論所犯罪名是否相同，均應併合論罪，
    無適用該條之餘地。換言之刑法上之連續犯，除客觀上須具
    備連續數行為而犯同一性質之罪名外，在主觀上尤須具備概
    括之犯意，故行為人就某種法益，雖反覆為數次之侵害，而
    後之行為係另行起意者，無論其所侵害之法益是否相同，不
    得認為連續犯。（最高法院二十二年度上字第三二三三號、
　　二十四年度上字第二八六一號、五十九年度台上字第二四五
  　八號判例參照）又按連續犯除以主觀方面基於概括之犯意之
    外，客觀方面並須有各個獨立成罪之數行為為必要條件，如
    先後數行為並非發動於概括之犯意，或以數個動作多方侵害
    促成二個行為之結果者，均非所謂連續犯。（最高法院三十
    一年度上字第八五九號判例參照）
三、經查：
（一）上訴人即被告乙○○固前曾於八十二年八、九月間以十萬
      元之代價委託年約二十餘歲，綽號「小廖」真實姓名不詳
      之成年男子，設法提供他人之身分年籍資料，供其冒名取
      得身分證明文件及一併辦理其子之出生
      與綽號「小廖」之人即共同基於使公務員登載不實之概括
      犯意聯絡，由其交付照片二張，綽號「小廖」者並由不詳
      管道取得劉霽葦之身分年籍資料，並先於八十二年十月一
      日將劉霽葦之
      四號遷入台北縣萬里鄉○○村○鄰○○○路九號，並將其
      之子（取名為劉礪仁）申報（出生登記）為劉霽葦之子，
      而使不知情之戶政機關人員登載該不實之事項於職務上所
      掌管
      又於同年（八十二年）十一月二日持其之照片，以劉霽葦
      國民
      起訴書誤為台北縣永和市戶政事務所）申請補發
      而使不知情之該管公務員將此不實之事項登載於其職務上
      所掌
      葦名義之
      於行使該內容不實文書之概括犯意，連續多次提出該不實
      之戶口名簿及
      普查等，足以生損害於戶政機關之管理及劉霽葦其人。其
      並因與陳璿伊間有債務糾紛，經陳璿伊向警方檢舉指證其
      係冒劉霽葦之名，且係通緝之人犯。其經緝獲到案後於八
      十五年五月廿六日上午在台北縣警察局中和分局持劉霽葦
      之
      後發現持劉霽葦
      之指紋相吻合，始確定上情。惟其矢口否認係冒劉霽葦之
      名，並基於偽造劉霽葦署押之單一接續犯意，於警訊筆錄
      上偽造劉霽葦之簽名（署押）；經警移送台灣台北地方法
      院檢察署後，於八十五年五月二十七日上午仍冒劉霽葦之
      名應訊，並於訊問筆錄上偽造劉霽葦之署押三次（其中二
      次係補訊），足生損害於劉霽葦其人。至同日下午三時十
      分許，經檢察官追問下始坦承係冒劉霽葦之名等情，經台
      灣板橋地方法院檢察署檢察官提起公訴（八十五年度偵字
      第一一七二二號）後（繫屬台灣板橋地方法院之日期為八
      十五年八月二十四日），並經台灣板橋地方法院於八十五
      年十一月二十日以八十五年度易字第五八００號，認定核
      其所為，均係犯刑法第二百十六條、二百十四條之行使使
      公務員登載不實文書罪及刑法第二百十七條第一項之偽造
      署押罪。其使公務員登載不實之犯行，與綽號「小廖」之
      人有犯意聯絡及行為分擔，應論以共同正犯。被告先後多
      次使公務員登載不實及行使使公務員登載不實文書之犯行
      ，均時間緊接，犯罪構成要件相同，顯係基於概括犯意而
      為，均應依連續犯規定論以一罪。惟使公務員登載不實之
      低度行為應為行使之高度行為所吸收，不另論罪。其因持
      劉霽葦之
      偽造劉霽葦之署押，故其所犯行使使公務員登載不實文書
      罪與偽造署押罪間，有方法結果之牽連關係，應從一重之
      偽造署押罪處斷云云，經判處有期徒刑十月確定，此有該
      案件之判決書在卷足憑，且經本院調取該案件卷宗核閱屬
      實。
（二）再查被告另前犯與黃秋明二人均明知原名劉礪仁現改名黃
      昱智（七十九年十一月三日生）之兒童，乃乙○○與不詳
      姓名男子所生，竟基於使公務員登載不實之犯意聯絡，於
      八十三年十月七日，由黃秋明以生父名義，向基隆市仁愛
      區戶政事務所申報認領，並更名黃昱智，使該管承辦戶政
      之公務員，將此不實事項登載於職務上掌管之
      公文書上，足以生損害於戶政機關對
      經檢察官提起公訴後（台灣基隆地方法院檢察署八十四年
      度偵字第六五六號），經台灣基隆地方法院以八十四年度
      易字第六一０號判決後，檢察官不服提起上訴，經本院於
      八十五年九月二十六日以八十五年度上易字第一九八七號
      認定其應成立刑法第二百十四條明知為不實之事項，使公
      務員登載於職務上所掌管之公文罪，因而判處有期徒刑六
      月，如易科罰金以三十元折算一日確定在案，此有該案件
      之判決書在卷足憑。
（三）被告及選任辯護人並據以上案件業經判決有罪確定為由，
      辯稱該二案件與本件為同一案件，本案應判決免訴云云。
      然查被告本案之犯罪時間為「八十年十一月間至八十一年
      三月間止」，而被告所犯前揭二確定案件之犯罪時間分別
      為「八十二年八、九月間至同年八十五年五月二十七日」
      （台灣板橋地方法院八十五年度易字第五八００號確定判
      決）、「八十三年十月七日」（本院八十五年度上易字第
      一九八七號確定判決），此有該二件確定判決影本在卷可
      參。茲因被告本案犯罪之時間與台灣板橋地方法院八十五
      年度易字第五八００號確定判決所認定之犯罪時間，相距
      有一年五月，並與本院八十五年度上易字第一九八七號確
      定判決所認定之犯罪時間，相距有二年七月之久，依一般
      社會健全觀念，被告主觀上乃出於各別犯意而為之，並非
      出於一個犯意之連續進行。又查詳譯本案與上開二件確定
      判決，得知被告於本案乃出於與甲○○共同合夥經營御華
      軒公司及向丙○○籌措經營資金之需，乃分別冒用「劉倚
      華」或「林佳靜」之名義；但查被告所另犯上開二件判決
      確定案件，均係基於為其與不詳姓名男子所生之原名劉礪
      仁後改名黃昱智（七十九年十一月三日生）之兒童取得虛
      偽不實之
      名應訊而觸蹈法網。因本案之犯罪企圖與上開二確定判決
      所認定之犯罪緣由，截然不同，難認彼此間均係出於同一
      犯罪計畫之內，應無疑義。
（四）復查被告於本院雖指稱其於本案所使用之「劉倚華」虛偽
      不實之身分與其於上開判決確定案件所使用之「劉霽葦」
      虛偽不實身分，是同時向「小廖」購買而來云云。然查被
      告於本院審理時猶坦承「小廖」是於八十二年年八、九月
      將「劉霽葦」之身分資料交給其冒名使用云云（本院卷第
      七十四頁），且乃因「小廖」原先交給其使用之「劉倚華
      」名下並無子女，其方另行向「小廖」購買「劉霽葦」之
      身分資料冒名使用云云（本院卷第七十三頁至第七十四頁
      ）。綜上，得知被告乃先於八十年十一月間即已向「小廖
      」取得「劉倚華」之身分資料冒名作為與甲○○合夥經營
      御華軒公司及向丙○○籌措經營資金時使用，直至八十二
      年八、九月，方基於為其與不詳姓名男子所生之原名劉礪
      仁後改名黃昱智（七十九年十一月三日生）之兒童取得虛
      偽不實之
      霽葦」之身分資料交給其冒名使用，至為顯然。則因被告
      係先出於與人合夥經營御華軒公司及告貸資金之需要，因
      而冒名「劉倚華」或「林佳靜」因而犯本案之犯罪，其後
      始基於為其子（原名劉礪仁後改名黃昱智）取得不實之戶
      分資料冒名使用因而觸犯偽造署押罪，或另與黃秋明共犯
      明知為不實之事項，使公務員登載於職務上所掌管之公文
      罪，彰彰甚明。從而，本案與上開二件判決確定案件，殊
      非「同一案件」至明，被告及選任辯護人所稱本件應免訴
      ，應非足採，合先敘明。
四、被告雖辯稱並無行使偽造文書之犯行云云。惟查：
（一）告訴人丙○○指稱：被告有於右開時間，以御華軒公司欲
      購置店面，但資金不足為由，先後持甲○○之夫曹祚昌名
      義之台灣銀行永和分行為付款人之如附表一編號一至四所
      示支票向渠先後借貸二百七十七萬元（實係二百七十三萬
      九千元之誤），並另私下持附表二編號一所示本票向渠借
      取十二萬元，上揭本票、支票均經被告以「劉倚華」或「
      林佳靜」名義背書，或由被告以「劉倚華」名義簽發，且
      是由被告親持上揭票據前去向渠調借現款等語。（八十一
      年度偵字第九六一八號卷第三頁至第四頁、九十一年度偵
      字第五三九三號卷第三十八頁正面）次查證人甲○○亦先
      後指述被告乙○○有佯以「劉倚華」名義與伊合夥經營御
      華軒公司，並簽訂合夥協議書之事實云云（八十一年度偵
      字第九六一八號卷第二頁、第十六頁反面、九十一年度偵
      字第五三九三號卷第五十四頁反面），且有以御華軒公司
      要購置店面營業為由，向告訴人丙○○借款無誤云云（八
      十一年度偵字第九六一八號卷第五頁至第六頁），且經證
      人曹祚昌證述在卷（八十一年度偵字第九六一八號卷第十
      八頁正面），並有附表一編號一至四支票影本、附表二編
      號一所示之本票原本及影本、協議書影本在卷足憑（附於
      八十一年度偵字第九六一八號卷第六十三頁至第六十七頁
      、九十一年度偵字第五三九三號卷第五十六頁及第五十九
      頁證物袋內、原審卷第六十五頁）。
（二）被告於九十一年九月十八日偵查中及原審九十二年十一月
      十日訊問與審理時先後坦承有先後於右開時間，在甲○○
      之夫曹祚昌名義之附表一所示編號一至四之支票以「劉倚
      華」之名義背書後，交付該些支票向丙○○借錢無誤，且
      陳稱：因遭通緝，所以不能使用本名云云（九十一年度偵
      字第五三九三號卷第十六頁反面、原審卷第四十一頁、第
      四十二頁、第一二七頁至第一二八頁），且另於九十二年
      三月五日偵查中坦承有以「劉倚華」名義簽發本票向丙○○借取十二萬元無誤云云（九十一年度偵字第五三九三號
      卷第三十七頁正面）。其並於九十二年三月五日偵查中及
      九十二年六月三十日原審訊問及審理時先後坦承有於附表
      一編號一至四之支票上以「劉倚華」及「林佳靜」名義背
      書屬實云云。（九十一年度偵字第五三九三號卷第三十八
      頁正面、反面、原審卷第三十一頁、第一二五頁正面），
      且另坦承因遭通緝，所以以「劉倚華」之假名偽簽附表二
      編號一之本票無誤云云。（九十一年度偵字第五三九三號
      卷第五十五頁正面、反面）
（三）被告雖於本院辯稱：甲○○、丙○○事先即知悉其本名為
      乙○○云云。然查：被告曾於原審九十二年六月三十日訊
      問時坦承其是於在支票背書之後來方向丙○○說其本名為
      乙○○等語（原審卷第三十一頁至第三十二頁）。證人甲○○於八十一年三月十九日在台北市調查站製作筆錄時猶
      陳稱伊於案發前並不知道被告之本名為乙○○，當時並指
      稱劉倚華可能是被告之化名云云（八十一年度偵字第九六
      一八號卷第六頁反面），隨後於同年四月六日在同處訊問
      時方檢視被告之口卡片，指認「劉倚華」就是被告乙○○
      無誤云云。（八十一年度偵字第九六一八號卷第二頁反面
      ）甲○○及丙○○並先後於原審審理時分別到庭結證稱：
      當時不知被告之本名為乙○○，當時皆以為被告名字為「
      劉倚華」云云。（原審卷第九十九頁正面、第一０一頁反
      面）茲查姓名係表彰本人之意，除非係藝人等特殊行業之
      人，若簽署某姓名，一般人均會認定該姓名即其本人無誤
      ，何況本票及支票係可流通之有價證券，若發票人或背書
      之人可以非本人之姓名背書或發票，則如何保障收受票據
      之善意第三人？被告自承經營生意二十年以上，且曾使用
      支票一年餘云云（原審卷第三十二頁），則其當明知正確
      使用姓名之重要性。另查協議書亦係影響法律關係至深且
      鉅之重要憑據，甲○○若非誤信被告為「劉倚華」，殊無
      可能讓被告使用「劉倚華」之假名與伊簽立合夥協議書。
      綜上，甲○○及丙○○茍知悉被告之本名，皆遭被告之誤
      導，否則豈會視同兒戲，容任被告使用非其本名之「劉倚
      華」或「林佳靜」與伊等從事法律活動，因而影響伊等日
      後對被告求償或追索之可能。再查被告之本名乙○○，國
      民
      台北市○○街一二三巷九號五樓，此有其年籍資料在卷足
      憑，然其卻不僅以與其毫無相干之「劉倚華」或「林佳靜
      」名義於附表一編號一至四之支票上背書或以「劉倚華」
      之名義簽發附表二編號一之本票，另以「劉倚華」名義簽
      立合夥協議書，或並於票據上記載國民
      00000000號，或且記載其住址為台北市○○街一
      二三巷九號五樓，此上開支票及本票影本附卷可參（九十
      一年度偵字第五三九三號卷第五十六頁、第五十八頁及第
      五十九頁證物袋內、八十一年度偵字第九六一八號卷第六
      十六頁），顯見被告上開所稱，並不足採。至於被告先後
      使用「劉倚華」及「林佳靜」之假名於前開支票上背書，
      何以丙○○會接受一節，殆可能係因匆忙間一時不察，或
      遭被告以不當手法誤導所致，或因丙○○本性糊塗不拘小
      節，皆有可能，否則當不會置伊等之權益於枉顧，坐視被
      告隨意分別使用不同名義背書。此觀之附表二編號一之本
      票，因欠缺「發票日期」之本票法定成立要件，依法不生
      本票之效力，然丙○○竟未加以察覺而貿然收受，足見丙○○並非本性謹慎小心之人至明，則渠因疏忽因而未察覺
      被告除冒用「劉倚華」之名義於附表一編號二至四之支票
      背書外，且曾一度冒用「林佳靜」之名義於附表一編號一
      之本票上背書，堪可推測想像。且因被告本名為乙○○，
      其自無權使用非其本名之「劉倚華」及「林佳靜」之假名
      於前開支票上背書，及以「劉倚華」名義簽發本票或簽立
      合夥協議書，應無疑義。故被告擅自冒用「劉倚華」「林
      佳靜」名義為法律行為，自足以生損害於「劉倚華」「林
      佳靜」本人與甲○○、丙○○之權益。再查經檢察官於九
      十二年四月十六日提示附表一編號一至四所示支票，被告
      當庭供稱：因遭通緝方化名「劉倚華」或「林佳靜」背書
      云云。（九十一年度偵字第五三九三號卷第五十五頁正面
      ）因此被告上開所辯，並不足採信。
（四）至於被告另辯其本人資金充裕，其之所以持附表一編號一
      至四所示之支票向丙○○調現，乃因合夥人甲○○欠缺資
      金云云。但查被告除本案上開款項外，尚且復向丙○○借
      貸其他大量金錢使用嗣卻避不見面一節，業據丙○○指述
      在卷，核與甲○○所述相符。（八十一年度偵字第九六一
      八號卷第五頁至第六頁、第十七頁反面、第三頁至第四頁
      ）即此被告所稱其資金充裕云云，即難盡信。遑論被告無
      權使用，竟偽冒上開他人名義於前揭文書上簽署使用，與
      他人為法律行為，即無解於犯罪之成立。次查被告再辯：
      其雖有使用「劉倚華」之名義簽發附表二編號一之本票持
      向丙○○借貸調現，但最後並未實際借得金錢云云，因行
      使偽造私文書或偽造文書、偽造書押罪，均為即成犯，是
      其行使上開偽造私文書之結果，是否果真如期借得金錢使
      用，對於其已然應成立行使偽造私文書犯行，並不生影響
      。
（五）再者，觀之卷附合夥協議書影本，亦見其上有偽造之「劉
      倚華」署押（參原審卷第六十五頁）。另經原審於審理時
      當庭勘驗附表一編號一至四支票，見其中編號一支票背面
      有署名「林佳靜」之背書、編號二至四支票背面有署名「
      劉倚華」之背書，並經原審當庭提示予被告辨認，被告坦
      承確有以「劉倚華」或「林佳靜」之假名於該四紙支票被
      面背書無誤，被告隨即且供稱有以「劉倚華」名義簽發附
      表二編號一之本票屬實云云（原審卷第一二五頁正面、第
      一二六頁反面、第一二七頁正面、第一五四頁反面）。再
      查附表二編號一所示本票之發票人欄除有偽造之「劉倚華
      」署名一枚外，並有偽造之「劉倚華」印文三枚，此有該
      紙本票原本及影本在卷足憑（附於九十一年度偵字第五三
      九三號卷第五十六頁及五十九頁證物袋內）。被告雖辯稱
      其並無偽造該「劉倚華」印章或於該紙本票上蓋用「劉倚
      華」印文云云。但查告訴人丙○○堅指被告有於渠位於台
      北縣永和市○○路○段一一七巷二號住處當場持「劉倚華
      」名義之印章蓋用印文於附表二編號一之本票上，向渠借
      用十二萬元云云（原審卷第一二八頁正面）。另查，被告
      已坦承有以「劉倚華」名義簽發並持用該紙本票向丙○○
      借款，有如前述（僅辯稱未如願借得金錢），茍非被告有
      偽刻「劉倚華」印章及偽蓋「劉倚華」印文於該紙本票上
      後持交予丙○○作為調現之用，因該本票上已有「劉倚華
      」之署押，丙○○若擬將被告繩之以法，檢具被告冒名簽
      發之本票即可付之實施，豈有必要不厭其煩自行刻製「劉
      倚華」名義之印章，並蓋用於該張本票上？足見被告否認
      有偽刻「劉倚華」印章及偽造「劉倚華」印文云云，無非
      畏罪飾卸之詞，不足採信。
五、綜上說明，被告及選任辯護人上開所辯，均非足採。本件事
    證明確，被告犯行堪以認定。
六、查被告在支票背面偽造他人署名，以為背書，其偽造支票背
    書，在票據法上係表示對支票負擔保責任之意思，為法律規
    定之文書，並非依習慣表示一定用意之證明，而其此項行為
    ，足以生損害於他人，故應成立偽造私文書罪（最高法院七
    十年度台上字第二一六二號著有判例可資參照）；故核被告
    以「林佳靜」、「劉倚華」之署名於附表一編號一至編號四
    所示之支票四紙上背書及於八十一年三月七日以「劉倚華」
    名義與甲○○所簽立之協議書上簽署「劉倚華」名義後交付
    行使，所為均係犯刑法第二百十六條、第二百十條之行使偽
    造私文書罪。其偽造私文書之低度行為應為行使之高度行為
    所吸收，偽造「林佳靜」、「劉倚華」署押，乃偽造私文書
    之部分行為，均不另論罪。按本票之發票日係屬本票應記載
    之事項之一，又欠缺票據法所規定票據上應記載事項之一者
    ，其票據無效，此觀票據法第一百二十條第一項第五款、第
    十一條第一項規定自明；本票之發票日為本票應行記載事項
    之一，欠缺發票日之本票屬無效票據，不具有價證券之性質
    ，祇能視為私文書；又偽造有價證券罪並不處罰未遂，是冒
    用他人名義簽發本票，苟未記載發票日，因仍不具備有效票
    據之外觀，其偽造票據之行為未全部完成，尚不能責令擔負
    偽造有價證券罪責（最高法院九十一年度台上字第六八五三
    號、九十二年度台上字第二九四二號判決意旨參照）。經查
    本案附表二編號一之本票之發票日之票據應記載事項尚未填
    載完成，應僅屬私文書，被告偽造「劉倚華」之署押，並偽
    刻「劉倚華」之印章一枚後蓋用「劉倚華」之印文於其上之
    行為，係犯刑法第二百十六條、第二百十條之行使偽造私文
    書罪。其偽造私文書之低度行為應為行使之高度行為所吸收
    ，至於偽造「劉倚華」印章（印文）及署押，均乃偽造私文
    書之階段及部分行為，均不另論罪。起訴意旨雖漏未斟酌此
    點，惟已經原法院蒞庭公訴人當庭更正（參原審卷一五五頁
    反面），基於檢察一體原則，應以蒞庭檢察官到庭後之陳述
    為據，且經原審當庭告知被告該部分起訴之罪名已經變更（
    參原審卷一五六頁正面），因此對被告之訴訟防禦權亦不生
    妨礙。又被告先後多次行使偽造私文書之犯行，時間緊接，
    觸犯基本構成要件同一之罪名，顯係基於概括之犯意為之，
    應依連續犯之規定論以一罪，並加重其刑。
七、原審對於被告予以論罪科刑，固非無見。但查原審認定被告
    除應成立上開犯罪外，另認定被告有於如附表一編號五之本
    票以「劉倚華」名義署押背書，並持向丙○○調現，另應成
    立行使偽造私文書罪云云。但查經原審於審理時當庭勘驗附
    表一編號一至四支票，見其中編號一支票背面有署名「林佳
    靜」之背書、編號二至四支票背面有署名「劉倚華」之背書
    有如前述，但查其中附表一編號五支票，查並無經影印背面
    （原審卷第一二五頁正面），此復有該紙本票影本足憑（八
    十一年度偵字第九六一八號卷第六十七頁），既查一卷內證
    據顯示，查無該支票背書存在，經本院傳喚告訴人丙○○，
    渠並未於本院審理期日到庭，此有審理期日傳票送達證書、
    報到單可稽（本院卷第六十五頁、第六十八頁），且查經原
    審於九十三年八月十六日審理時訊以告訴人丙○○：「被告
    是否有在該紙支票上背面背書」一節，丙○○答以：因時間
    已久忘記了云云（原審卷第一二五頁反面）。綜上，選任辯
    護人辯稱附表一編號五本票因無背書存在，則選任辯護人所
    稱卷附該紙支票並無證據能力，並非無稽。且查公訴人迄今
    亦無法補充該部分之證據，作為起訴被告有該部分犯罪之佐
    證，因無積極證據可資證明，但查因公訴人認此部份與右開
    有罪部分具有裁判上一罪之連續關係，從而本院自應不另為
    無罪之諭知。原審未經詳查誤認就附表一編號五支票部分被
    告亦應成立行使偽造私文書罪云云，即有違誤。是被告上述
    為上開抗辯，雖不足採；但原審判決既有上開可議之處，即
    屬無可維持，應由本院加以撤銷改判。爰審酌被告素行不佳
    ，犯罪累累，此有本院被告全國前案紀錄表可參（本院卷第
    九頁至第二十五頁），竟不知省悟，一再以類似手法犯罪，
    影響社會秩序即善良風氣，犯罪後猶未能坦承全部犯行，態
    度非佳，且未積極與被害人協商賠償事宜，及其犯罪之動機
    、手法等情及其他一切情狀、量處如主文所示之刑。如附表
    一所示支票上之「林佳靜」署押一枚、「劉倚華」署押共三
    枚、如附表二編號一所示本票上之「劉倚華」署押一枚、印
    文三枚及偽造之「劉倚華」印章一顆，及八十一年三月七日
    被告以「劉倚華」名義與甲○○簽立之協議書一式二份上偽
    造之「劉倚華」署押各一枚，不問屬於犯人與否，均應依刑
    法第二百十九條宣告沒收。
八、公訴人另指稱：被告右開犯行另應成立刑法第三百三十九條
    第一項詐欺取財罪云云。訊之被告堅決否認有何詐欺犯行，
    並辯稱：當時與甲○○共同合夥經營御華軒公司，因甲○○
    應分擔之資金並未繳足，且與甲○○發生齟齬，因當時其遭
    通緝，擔心甲○○報警前來抓人，因而其自行離開御華軒公
    司，未繼續參與經營該公司，絕無甲○○或丙○○所稱詐財
    後潛逃之情事等語。經查被告確有與甲○○共同經營御華軒
    公司，且當時該公司需要購置建物門牌臺北市○○路○段四
    ○○巷六弄二號之房屋作為御華軒公司之經營店面，然因被
    告及甲○○均缺乏足夠之資金，是以被告為籌措資金，乃先
    後以上開不當之手法分別向丙○○調現資金週轉，此分別經
    被告供述在卷，核與告訴人丙○○及甲○○之指述相符，且
    查被告當時確有購買上開建物作為御華軒公司之營業店面，
    並將該建物登記在甲○○名下，且將該建物設定本金最高限
    額六百萬元抵押權予丙○○作為擔保，此分別為丙○○與甲○○供承無誤（八十一年度偵字第九六一八號卷第三頁至第
    四頁、第十七頁），復有土地及建物登記簿謄本在卷可憑（
    八十一年度偵字第九六一八號卷第四十五頁至第五十頁）。
    因被告既已將所借得之資金投入御華軒公司之經營之用，且
    確有購置營業店面，並將該店面所有權登記於合夥人甲○○
    名下，又依約定設定抵押權予資金貸與人丙○○，揆其情形
    ，並無意圖為自己不法之所有，施用詐術陷他人於錯誤，因
    而詐取金錢之情事，至為明確，公訴人指訴被告上開部分所
    為，另應成立詐欺取財罪云云，即非正確；惟公訴意旨認此
    部分與前開有罪部分有牽連犯之裁判上一罪關係，爰不另為
    無罪之諭知。
九、公訴意旨又以：被告於八十一年二月間，偽刻「劉倚華」之
    印章一枚，並偽造「劉倚華」署名，而偽造如附表二編號二
    所示之本票一紙，持向丙○○調借現款三十二萬元，足以生
    損害於丙○○，因認被告涉有偽造有價證券、詐欺罪嫌云云
    。惟經訊之被告乙○○堅決否認此部分行為，而告訴人丙○○並未提出該本票以實其說，甚且於原審審理時陳稱：根本
    不記得有該紙本票云云（原審卷第一二六頁正面），且該本
    票亦未扣案，又遍閱全卷亦無其他事證足以認定被告有此部
    分行為，公訴人亦迄今未能補充證據到院，惟公訴意旨認此
    部分與前開有罪部分有連續犯、牽連犯之裁判上一罪關係，
    本院亦爰不另為無罪之諭知。
十、據上論斷，應依刑事訴訟法第369條第1 項前段、第364條、
    第299第條第1項前段、刑法第56條、第216條、第210條、第
    219條，判決如主文。
本案經檢察官李良忠到庭執行職務。
中　　華　　民　　國　　94　　年　　2　　月　　22　　日
　　　　　　　　　刑事第十二庭審判長法　官　李文成
　　　　　　　　　　　　　　　　　  法　官　王復生
　　　　　　　　　　　　　　　　　  法　官　周盈文
以上正本證明與原本無異。
如不服本判決，應於收受送達後十日內向本院提出上訴書狀，其
未敘述上訴之理由者並得於提起上訴後十日內向本院補提理由書
（均須按他造當事人之人數附繕本）。
                                    書記官　余姿慧
中　　華　　民　　國　　94　　年　　2　　月　　22　　日
附表一
┌─┬─────┬────┬──┬───┬───┬───┬────┬──┐
│  │支票號碼  │發票日  │帳號│發票人│背書人│金額  │付款行庫│受款│
│  │          │        │    │      │      │      │        │人  │
├─┼─────┼────┼──┼───┼───┼───┼────┼──┤
│一│AA0000000 │80.12.25│4574│曹祚昌│林家靜│一百萬│臺灣銀行│空白│
│  │          │        │-1  │      │      │      │永和分行│    │
├─┼─────┼────┼──┼───┼───┼───┼────┼──┤
│二│AB0000000 │81.03.30│同右│同右  │劉倚華│五十萬│同右    │空白│
├─┼─────┼────┼──┼───┼───┼───┼────┼──┤
│三│AB0000000 │81.03.31│同右│同右  │同右  │六十五│同右    │空白│
│  │          │        │    │      │      │萬    │        │    │
├─┼─────┼────┼──┼───┼───┼───┼────┼──┤
│四│AB0000000 │81.04.15│同右│同右  │同右  │三十二│同右    │空白│
│  │          │        │    │      │      │萬    │        │    │
├─┼─────┼────┼──┼───┼───┼───┼────┼──┤
│五│AB0000000 │81.04.10│同右│同右  │同右  │二十六│同右    │空白│
│  │          │        │    │      │      │萬九千│        │    │
└─┴─────┴────┴──┴───┴───┴───┴────┴──┘
附表二
┌─┬─────┬───┬───┬───┬────┬───┬──────┐
│  │本票號碼  │發票日│到期日│受款人│金額    │發票人│備註        │
├─┼─────┼───┼───┼───┼────┼───┼──────┤
│一│TH0000000 │空白  │81.3.8│空白  │十二萬  │劉倚華│            │
├─┼─────┼───┼───┼───┼────┼───┼──────┤
│二│不詳      │不詳  │不詳  │空白  │三十二萬│劉倚華│丙○○交與劉│
│  │          │      │      │      │        │      │哲人後遺失  │
└─┴─────┴───┴───┴───┴────┴───┴──────┘
附錄：本案論罪科刑法條全文
刑法第二百十條
偽造、變造私文書，足以生損害於公眾或他人者，處五年以下有
期徒刑。
刑法第二百十六條
行使第二百十條至第二百十五條之文書者，依偽造、變造文書或
登載不實事項或使登載不實事項之規定處斷。
刑法第二百十七條
偽造印章、印文或署押，足以生損害於公眾或他人者，處三年以
下有期徒刑。
盜用印章、印文或署押，足以生損害於公眾或他人者，亦同。
